臺灣高等法院高雄分院民事判決　九十一年度上字第一二三號
　　上　訴　人
　　即被上訴人　　丁○○民國.
　　訴訟代理人　　丙○○
　　被　上訴人　　乙○○
　　被　上訴人　　乙男營造有限公司
　　法定代理人　　甲○○
右當事人間請求損害賠償事件，上訴人丁○○、呂清煌（即百台工程行）均對於中華
民國九十一年二月六日台灣高雄地方法院九十年度重訴字第五二九號判決提起上訴，
本院判決如左：
    主    文
原判決關於駁回上訴人丁○○後開第二、三項之訴部分，及該部分假執行之聲請，暨
訴訟費用之裁判均廢棄。
被上訴人即上訴人呂清煌（即百台工程行）與被上訴人乙○○應再連帶給付上訴人丁
○○新台幣柒拾伍萬仟捌佰拾元，及自民國八十九年二月十五日起至清償日止
，按年息百分之五計算之利息。
本判決所命給付（含第一審所命給付計新台幣肆佰萬元及利息）被上訴人乙男營造有
限公司應連帶給付之。
上訴人呂清煌（即百台工程行）之上訴駁回。
第一審訴訟費用由被上訴人呂清煌（即百台工程行）、乙○○、乙男營造有限公司連
帶負擔二分之一，餘由上訴人丁○○負擔，第二審訴訟費用由被上訴人呂清煌（即百
台工程行）、乙○○、乙男營造有限公司連帶負擔。
本判決所命給付（含第一審所命給付）上訴人丁○○對被上訴人呂清煌（即百台工程
行）、乙○○假執行之供擔保金額變更為新台幣壹佰參拾萬元，丁○○並得以同一擔
保對被上訴人乙男營造有限公司假執行。被上訴人乙○○、呂清煌（即百台工程行）
免為假執行之供擔保金額變更為新台幣肆佰萬元。被上訴人乙男營造有限公司如於假
執行實施前以新台幣肆佰萬元為上訴人丁○○預供擔保後，得免為假執行。
    事　　實
甲、上訴人即被上訴人丁○○部分：
一、上訴聲明：
（一）原判決不利於上訴人丁○○部分廢棄。
（二）右廢棄部分，被上訴人呂清煌（即百台工程行）應與被上訴人乙男營造有限公
      司、乙○○連帶給付上訴人新台幣（下同）三百二十四萬六千一百六十七元，
      及自民國八十九年二月十五日起至清償日止，按年息百分之五計算之利息；暨
      上訴人呂清煌即百台工程行、被上訴人乙○○、乙男營造有限公司應再連帶給
      付上訴人七十五萬三千八百三十三元及自八十九年二月十五日起至清償日止，
      按年息百分之五計算之利息。
（三）第一、二審訴訟費用，均由被上訴人呂清煌（即百台工程行）及被上訴人乙○
      ○、乙男營造有限公司連帶負擔。
（四）願供擔保，請准宣告假執行。
　　答辯聲明：上訴人呂清煌即百台工程行之上訴駁回。
二、陳述：除與原判決記載相同者予以引用外，補稱：
（一）上訴人丁○○就原審請求之損害額僅先為四百萬元之一部請求，此部分金額扣
      除原審判決之金額，所增加七十五萬三千八百三十三元為喪失勞動能力部分之
      金額，其他部分則予以保留。
（二）被上訴人乙○○於現場操作堆高機係受被上訴人乙男營造有限公司（下稱乙男
      公司）工地主任之指揮及監督，乙○○應為乙男公司之受僱人。乙男公司雖以
      系爭工程係發包由訴外人萬逸工程有限公司（下稱萬逸公司）承包，伊僅為定
      作人云云，然於工程實務上定作人僅要求承攬人準時完成工作物，按時驗收，
      不可能派員監督工程施作，此乃涉及管理成本，是被上訴人呂清煌即百台工程
      行既將堆高機及司機乙○○出租與乙男公司，乙○○即受乙男公司之指揮監督
      ，乙男公司即應與乙○○依民法第一百八十八條第一項負連帶賠償責任。
（三）醫療費用部分：全民健康保險之給付係基於上訴人個人支付保險費而得，與侵
      權行為所生損害賠償請求權非出於同一原因；且全民健康保險性質上係屬健康
      、傷害保險，除有全民健康保險法第八十二條規定之情形外，依保險法第一百
      三十條、第一百三十五條準用同法第一百零三條之規定，全民健康保險之保險
      人不得代位行使被保險人因保險事故所生對於第三人之請求權，要無保險法第
      五十三條規定之適用。是被保險人非因汽車交通事故受傷害受領全民健康保險
      提供之醫療給付，其因侵權行為所生之損害賠償請求權並不因而喪失，則上訴
      人丁○○縱由健保局支付醫藥費用，仍可依侵權行為之規定請求被上訴人呂清
      煌（即百台工程行）、乙○○、乙男公司賠償全部之醫藥費用。
（四）看護費用部分：上訴人丁○○自車禍發生至八十九年九月七日止無法自行處理
      日常生活，需由家人於二十四小時隨侍在側，上訴人僅以每日二千元，每月六
      萬元計，請求共五十九萬八千元之看護費。
（五）喪失勞動能力部分：上訴人丁○○於車禍發生時為中山大學二年級學生，畢業
      後是否取得教師資格雖不可知，惟以大學生之學歷，每月月薪亦不只一萬五千
      八百四十元。行政院公布之勞工最低基本工資係限制雇主以不相當之薪資剝削
      勞工，非謂任何喪失勞動能力之人皆按此限制予以賠償，是勞動損失之賠償應
      斟酌被害人之學經歷及一般人就業所得定相當數額。而衡諸現今國立大學生畢
      業後就業平均所得每月約三萬元，上訴人丁○○自畢業後二十二歲起至六十歲
      止計三十九年，按霍夫曼計算式扣除中間利息，不能工作之勞動能力損失為七
      百六十七萬一千三百四十一元。
（六）慰撫金部分：上訴人丁○○於車禍發生時為國立中山大學中文系二年級學生，
      有大好前途正待開創，如今卻成右眼失明，語言能力嚴重毀敗，身體多處殘障
      ，身心受創無以言諭，謹依法請求慰撫金五百萬元。
（七）上訴人丁○○當天雖由訴外人林志威騎乘機車搭載而發生意外，然林志威係於
      距離二、三十公尺始發現堆高機，並於靠近時才發現貨插，且當時堆高機斜倒
      約四十五度，林志威不可能於二、三十公尺處即看到貨插，嗣於靠近堆高機時
      ，堆高機突然快速轉向約四十五度時才發現貨插於其前上方，而由於堆高機行
      駛於路中央時依法應將貨插放置地面，林志威並無法預見貨插並未放下，是訴
      外人林志威就事故之發生並無過失。
三、證據：援用原審之立證方法。
乙、被上訴人即上訴人呂清煌（即百台工程行）部分：
一、上訴聲明：
（一）原判決不利上訴人呂清煌（即百台工程行）部分廢棄。
（二）右廢棄部分被上訴人丁○○於第一審之訴及假執行之聲請均駁回。
（三）第一、二審訴訟費用由被上訴人丁○○負擔。
（四）如受不利判決，願供擔保請准免為假執行。
　　答辯聲明：上訴人丁○○之上訴駁回。
二、陳述：除與原判決記載相同者予以引用外，補稱：
（一）乙男公司向高雄市政府所承攬「哈瑪星第一船渠人行步道工程」，因工程需要
      由乙○○以堆高機搬運磚塊等勞務，均直接由乙男公司工地主任指揮監督，則
      乙男公司與乙○○間之法律關係應屬僱傭而非承攬。
（二）乙○○為乙男公司所從事上揭勞務均直接受乙男公司之指揮監督，而呂清煌就
      有關工地安全或施工或服勞務等特定具體情事對於乙○○並無任何指揮監督之
      可能性，則無法注意或預防危險發生之可能性，是若有損害情事之發生，依民
      法第一百八十八條之規定，亦應由乙男公司負僱用人連帶賠償責任，否則有違
      該法條係為促使僱用人善盡注意義務、預防受僱人執行業務發生危害之旨意。
      另依最高法院二十一年上字第二五七號、四十五年台上字第一五九九號、五十
      六年台上字第一六一二號判例意旨，乙○○既係因聽從乙男公司之指示而執行
      勞務，即應由乙男公司依民法第一百八十八條之規定負連帶賠償責任。
三、證據：援用原審之立證方法。
丙、被上訴人乙○○部分：
一、聲明：
（一）丁○○之上訴駁回。
（二）第二審訴訟費用由上訴人丁○○負擔。
二、陳述：除與原判決記載相同者予以引用外，補稱：當初係呂清煌即百台工程行叫
    伊去事發現場以堆高機搬運磚塊，該工作薪資係由呂清煌所支付，工資每日一千
    四百元，被上訴人乙男公司當時派有工地主任於工地現場，並指示伊駕駛堆高機
    堆放磚塊上貨車，工作後必須經乙男公司監工之簽名始能依據簽名的單據向呂清
    煌請領工資。呂清煌曾告知伊是乙男公司找百台工程行去搬磚塊，現場乙男公司
    的監工人員也曾提起相同情節，車禍當時該路段都有在進行工程，當時有工人在
    施工鋪路，有工人在鋪設塑膠管及路旁椅子，也有工人在種植路樹。
三、證據：援用原審之立證方法。
丁、被上訴人乙男公司部分：
一、聲明：
（一）丁○○之上訴駁回。
（二）第二審訴訟費用由上訴人丁○○負擔。
（三）如受不利判決，願供擔保請准免為假執行。
二、陳述：除與原判決記載相同者予以引用外，補稱：
（一）百台工程行由呂清煌所開設，係獨資經營之營利事業，非被上訴人乙男公司之
      受僱人，兩者間僅存在承攬關係，並無選任、監督、繼續性、從屬性關係存在
      。且百台工程行營業已達十餘年，以承包起重工程為業，係合法經營之商號，
      乙○○駕駛堆高機達二十二年，自難認乙男公司定作或指示有過失。且上訴人
      丁○○未能舉證證明乙男公司之定作或指示有何過失，百台工程行及乙○○既
      係以獨立自主之意思承包起重工程為業，上訴人丁○○訴請乙男公司連帶賠償
      ，自屬無據。
（二）被上訴人乙○○係受僱於百台工程行，呂清煌應有派人在場指引之義務，上訴
      人認乙男公司有共同過失顯與刑事判決認定之事實不符。
（三）定作人之賠償責任須損害與定作人之過失有因果關係，然本件損害原因為乙○
      ○及百台工程行未派人於堆高機旁指揮交通，林志威無照駕駛，車速極快，因
      深度近視疏未發現堆高機之貨插而未採取煞避，且上訴人丁○○將其所有之機
      車交由無駕駛執照之林志威駕駛，依最高法院六十七年台上字第二一二號判例
      之見解，亦應推定有過失；再者，事發地點係位於哨船街道路中心線，並非乙
      男公司「哈瑪星第一船渠人行步道工程」之施工範圍，與乙男公司無關。是乙
      男公司就本件事故之發生並無任何行為關聯共同性，更難認有何相當因果關係
      ，上訴人丁○○請求乙男公司連帶賠償，自屬無據。
（四）系爭工程乙男公司係交由訴外人萬逸公司次承攬，並非由乙男公司實際施作。
三、證據：除援用原審所提證據外，另聲請本院向中央健康保險局高屏分局調取乙○
    ○之勞保資料，聲請將本件車禍事故送鑑定、覆議，並聲請訊問證人洪鴻彬、雷
    采繡、梁正義。
    事　　實
一、上訴人丁○○起訴主張：被上訴人乙男公司向高雄市政府承攬高雄市○○區○○
    街附近之「哈瑪星第一船渠人行步道工程」，因工程需要而僱用由上訴人呂清煌
    所經營之百台工程行，負責搬運剩餘磚磈至他處之業務，呂清煌並僱用被上訴人
    乙○○駕駛百台工程行所有之堆高機以搬運磚磈搬移業務，嗣於八十八年十一月
    九日下午一時，乙○○駕駛堆高機在高雄市○○區○○街六十三號前，搬運堆放
    在哨船街東側之人行道用磚磈時，未採取適當之安全措施，以致未考領駕駛執照
    之國立中山大學學生林志威騎乘機車，搭載上訴人丁○○自高雄市○○區○○街
    ，由南向北疾駛而至，因當時人車往來頻繁，林志威認其車道前方堆高機與大貨
    車之間尚有空間可通行，決定自堆高機前方通過，於疾駛行近堆高機時，始發見
    堆高機前之貨插橫在其前方，惟因煞避不及，乃低頭閃避而過，乘坐在後座之上
    訴人丁○○因未能適時發覺，以致於林志威所騎乘之機車從堆高機前通過時，頭
    部碰撞到堆高機右邊貨插，旋即摔落於數公尺之外，因而受有頭部外傷、顱骨骨
    折、顱內出血、腦鈍傷、創傷性腦部出血、顏面骨折、右眼視神經病變、顏面撕
    裂傷、癲、低鈉血症之傷害，且造成右眼視神經萎縮，視力僅光覺小於0.0l，
    無法恢復，已喪失右眼視力，及吞嚥困難、語言障礙，目前無法說話之嚴重傷害
    。林志威於本件車禍之發生，亦屬被害人，並無過失可言。乙男公司施工時未設
    安全警告標誌及乙○○受僱於百台公司執行業務時亦未盡注意義務，致丁○○受
    此嚴重不可回復之傷害，上訴人即被上訴人丁○○爰依民法第一百八十四條第一
    項、第一八五條第一項、第一八八條第一項、第一九三條第一項、第一九五條第
    一項規定請求被上訴人乙○○、呂清煌（即百台工程行）、乙男公司應連帶負損
    害賠償責任。
二、上訴人呂清煌（即百台工程行）則抗辯稱：呂清煌係因乙男公司需租用堆高機及
    司機以搬運行道磚，始出租堆高機及司機乙○○乙男公司，堆高機現場操作係受
    乙男公司工地主任之指揮及監督，非由呂清煌指揮監督，自應由乙男公司負僱用
    人責任等語。
    被上訴人乙男公司則以：本件車禍發生地點在馬路中心，並非乙男公司之工程施
    工範圍，且肇事原因為乙○○在馬路上倒車，與騎機車之林志威不顧堆高機之貨
    插擋道，全未停讓或閃避，貿然急速穿越，與乙男公司之施工並無相當因果關係
    ，且乙男公司之施工範圍有設置安全警告標誌，系爭工程係乙男公司交由萬逸公
    司次承攬，哨船街堆置之陶磚轉運事宜，係次承攬人萬逸公司承攬之一部分，乙
    男公司無權干涉或監督，自難認有何過失；又該工程自八十八年六月一日至八十
    八年十一月九日發生事故之日，期間長達五個月餘，長期放置安全護欄對常行經
    該路段之人車，已產生應減速慢行之印象，而林志威為中山大學學生，經常往返
    該路段，且當時中午視野良好，仍高速穿越堆高機之貨插下方，其危險駕駛行為
    始為本次車禍之主因，而上訴人丁○○明知林志威無駕照，技術疏虞，仍將機車
    交付使用，與有過失甚明。而乙○○係百台工程行之僱用人，非乙男公司所僱用
    ，乙男公司與百台工程行間為承攬，依民法第一百八十九條規定以觀，乙男公司
    自不負損害賠償責任等語資為抗辯。
    被上訴人乙○○則以：本件車禍之發生，在於林志威之獨立冒險行為所致，應由
    林志威負全部責任等語資為抗辯。
三、上訴人丁○○主張八十八年十一月九日下午一時許，其搭乘未考領有駕駛執照之
    林志威所騎乘伊所有之ＸＣ─三三三號重型機車，自高雄市○○區○○街，由南
    向北行經該街六十三號前時，因遇乙○○適在該處以堆高機從事乙男公司向高雄
    市政府承攬「哈瑪星第一船渠人行步道工程」人行道用磚磈搬運工程，而乙○○
    因倒車之故，所駕駛之堆高機部分已進入對向車道，而前方貨插仍留在由南往北
    之車道上方，林志威所騎乘之機車於行近堆高機時，因煞避不及乃低頭閃避而過
    ，惟伊因乘坐在後座未能適時發覺，以致頭部碰撞到堆高機右邊貨插，並摔落於
    數公尺之外，而受有頭部外傷、顱骨骨折、顱內出血、腦鈍傷、創傷性腦部出血
    、顏面骨折、右眼視神經病變、顏面撕裂傷、癲、低鈉血症之傷害等事實，業
    據其提出診斷證明書、收據等為證，且為被上訴人所不爭執，並有原審依職權調
    閱之八十九年交易字第一八號業務過失重傷害刑事卷宗全卷可稽，應堪信上訴人
    此部分之主張為真實。
四、按前項動力機械行駛於道路時，其駕駛人必須領有小型車以上之駕駛執照。道路
    交通安全規則第八十三條第二項定有明文。而被上訴人乙○○所駕駛之堆高機係
    屬該條所謂之動力機械，亦有交通部八十九年一月二十五日交路八十九字第０一
    七五三五號函及所附八十八年二月十二日交路八十八字第００一一二六號函附於
    臺灣高雄地方法院八十九年交易字第一八號業務過失傷害卷可參（見上開卷宗第
    一０九頁），是被上訴人乙○○於駕駛前開動力機械，既依法需考領小型車以上
    之駕駛執照，其於駕駛堆高機過程所應盡之注意義務，應認不得低於一般小型汽
    車，始符前開法條規範意旨。按汽車行駛時，駕駛人應注意車前狀況，並採取必
    要安全措施；於無號誌交岔路口，支線道車應暫停讓幹線道車先行；又車輛迴車
    前，應暫停並顯示左轉燈光或手勢，看清無來往車輛，並注意行人通過，始得迴
    轉，道路交通安全規則第九十四條第三項、第一百零二條第一項第二款前段及第
    一百零六條第五款分別定有明文，依此等規定之意旨，肇事之哨船街為往來於西
    子灣及高雄市區○○道，人車往來頻繁，於肇事路段之寬度為九公尺至十六點四
    公尺、堆高機之總長度則為四點九公尺等情，有台灣高雄地方法院刑事庭於八十
    九年四月六日所為現場勘驗筆錄及照片附於上開刑事卷可稽（見上開卷宗第六六
    頁），而被上訴人乙○○駕駛堆高機於供公眾通行之哨船街執行搬運業務，移動
    頻繁，勢必對車道之通行造成影嚮，甚至擁塞該路段車輛之往來，極易發生交通
    事故，危及往來人車之安全，自應隨時注意車前狀況及左右來車等情形，及迴車
    時注意來往車輛，並採取必要之安全措施，以防止交通事故之發生，而本件車禍
    事故發生之時下午一時許，為白晝，能見度良好，依當時情形並非不能注意，被
    上訴人乙○○疏未注意，未派人在場指引往來人車，或採取任何確實適當之安全
　　措施（例如將貨插降至地面），此為被上訴人乙○○於刑事審理中所不爭執，以
　　致林志威騎乘機車搭載上訴人丁○○行經該路段，使丁○○之頭部撞擊被上訴人
　　乙○○堆高機之貨插，乙○○就本件車禍傷害事故之發生，並因而致丁○○有前
　　揭重大傷害，自有過失，且上訴人丁○○之傷害與被上訴人乙○○之過失行為間
　　，顯有相當因果關係，堪以認定。
五、次按受僱人因執行職務，不法侵害他人之權利者，由僱用人與行為人連帶負損害
    賠償責任，民法第一百八十八條第一項定有明文。又民法第一百八十八條第一項
    所謂受僱人，係以事實上之僱用關係為標準。僱用人與受僱人間是否訂立書面契
    約或僱傭契約上是否稱為受僱人皆非所問。凡客觀上被他人使用為之服勞務而受
    其監督者，均係受僱人。換言之，依一般社會觀念，若其人確有被他人使用，為
    之服勞務而受其監督之客觀事實存在，自應認其人為該他人之受僱人，最高法院
    四十五年台上字第一五九九號、五十七年台上字第一六六三號判例參照。另民法
    第一八八條所謂受僱人與僱用人係指依客觀事實，苟事實上一方因他方之選任，
    而在其監督之下執行一定之事務者，其關係即已構成，至於實際由何人為僱請及
    給付工資之行為，則非所問，最高法院五十二年台上字第三四００號、五十四年
    台上字第四八八號判決參照。另民法之所以設此僱用人應與其受僱人連帶負損害
    賠償責任之規定，無非係認僱用人使用他人為之服勞務而受有經濟上利益，相對
    卻增加社會上危險，因此為加強保護受害人，維護人群共處之安全，乃設此僱用
    人侵權責任。上訴人丁○○主張被上訴人乙男公司、上訴人呂清煌即百台工程行
    均為被上訴人乙○○之僱用人而須與其負連帶賠償責任，乙男公司則抗辯稱：伊
    僅係承攬系爭工程，並已將該工程交予萬逸公司次承攬，乙男公司無權干涉或監
    督云云；上訴人呂清煌即百台工程行則以：呂清煌係出租堆高機及司機乙○○予
    乙男公司，堆高機現場操作係受乙男公司工地主任之指揮及監督，非由呂清煌指
    揮監督，自應由乙男公司負僱用人責任云云資為抗辯，是本件首應審究者為被上
    訴人乙○○之僱用人究為何人。經查：
  (一)當初係上訴人呂清煌即百台工程行叫伊去事發現場以堆高機搬運磚塊，該工作薪
    資係由被上訴人呂清煌所支付，工資每日一千四百元，乙男公司當時派有工地主
    任於工地現場，並指示伊駕駛堆高機堆放磚塊上貨車，工作後必須經乙男公司監
　　工之簽名始能依據簽名的單據向呂清煌即百台工程行請領工資，現場附近尚有其
　　他其他工程在進行，呂清煌曾告知是乙男公司找百台工程行去搬磚塊，現場乙男
　　公司的監工人員也曾提起相同情節等情，業據被上訴人乙○○自承在卷（見本院
　　卷第一二二頁），參以呂清煌即百台工程行亦自承：伊僅係調取一輛堆高機去工
　　地待命等語（見本院卷第一二一頁），是乙男公司既於工地指揮被上訴人乙○○
　　服勞務，乙○○於工作完成後亦須經乙男公司監工人員簽名認可後，始得向呂清
　　煌請領工資，且現場附近尚有其他工程在進行，乙○○所從事之工作為整體工程
　　之一部分，而受乙男公司派駐現場人員之指揮，乙男公司有維護現場安全之責。
　　是被上訴人乙○○所從事駕駛堆高機堆放磚塊之勞務客觀上既係由乙男公司所使
　　用並加以指揮監督，乙○○與乙男公司間即存有事實上之僱用關係，被上訴人乙
　　○○於執行職務時，既不法侵害丁○○，被上訴人乙男公司即應與其負連帶賠償
　　責任，被上訴人乙男公司上開抗辯，實不足採。
  (二)被上訴人乙○○於事發現場以堆高機搬運磚塊，係由上訴人呂清煌即百台工程行
　　所選任，並由其支付薪資乙節，業如上述，是呂清煌即百台工程行既係選任並給
　　付薪資予乙○○，並使用乙○○為之服勞務而受有經濟上之利益，相對增加社會
　　上危險而發生系爭意外，且乙○○駕駛堆高機即應注意採取適當之安全措施，不
　　論其為何人施工均應如此，並非為乙男公司工作所增加之應注意事項，亦即此仍
　　屬原選任人呂清煌（即百台工程行）平日應予監督之事項，不能因乙○○為乙男
　　公司施工，乙男公司有維護現場安全之責，原選任人呂清煌（即百台工程工行）
　　即可不負此屬平日應注意事項之監督責任。則被上訴人乙○○因執行職務而不法
　　侵害上訴人丁○○，呂清煌即百台工程行即應就被上訴人乙○○之侵權行為負連
　　帶賠償責任，上訴人呂清煌即百台工程行上開抗辯，亦不足採。
六、再按因故意或過失，不法侵害他人之權利者，應負損害賠償責任。受僱人因執行
    職務，不法侵害他人之權利者，由僱用人與行為人連帶負損害賠償責任。不法侵
    害他人之身體或健康者，對於被害人因此喪失或減少勞動能力或增加生活上之需
    要時，應負損害賠償責任。如侵害情節重大者，被害人雖非財產上之損害，亦得
    請求賠償相當之金額，民法第一百八十四條第一項前段、第一百八十八條第一項
    前段、一百九十三條第一項、一百九十五條第一項分別定有明文。查上訴人丁○
    ○因被上訴人乙○○之過失行為而受有前述傷害，則丁○○受傷之結果與乙○○
    之過失行為間，即有相當因果關係，而乙○○因執行職務不法侵害丁○○，業如
    上述，從而上訴人丁○○本於侵權行為損害賠償請求權，訴請被上訴人乙男公司
    、呂清煌（即百台工程行）應與乙○○連帶賠償其損害，自屬於法有據。至上訴
    人丁○○請求被上訴人連帶給付之各項損害賠償，是否准許，分述如次：
  (一)醫療費用部分：上訴人丁○○因被上訴人乙○○之過失所受之傷害於高雄醫學大
    學附設中和紀念醫院、國立台灣大學醫學院附設醫院、財團法人長庚紀念醫院高
    雄分院、高雄市立大同醫院進行住院治療，除診斷證明書費共計一千五百元，非
    屬治療上之支付，不應准許外，其餘均屬上訴人因受傷所支出之醫療費用，其中
    僅一十九萬二千五百八十六元為上訴人自付額，其餘均為健保給付部分，此有國
    立台灣大學醫學院附設醫院九十年十月二十三日（九十）校附醫秘字第二四八九
    一號、財團法人長庚紀念醫院高雄分院九十年十月五日（９０）長庚院高字第二
    九九五號、高雄醫學大學附設中和紀念醫院九十年九月八日（９０）高醫附秘字
    第二四九六號、高雄市立大同醫院九十年九月二十六日高市大醫住字第三七七三
    號等函及所附明細在卷可參（見原審卷第六十頁至第六十九頁、第一０二頁），
    堪信為真實。按保險契約依其所保護之內容及填補者究為被保險人之具體損害或
    抽象損害，可分財產保險與人身保險、損害保險與定額保險；保險人代位權規定
    之立法意旨，乃在於防止被保險人於損害發生時，獲有不當得利之情形。而不當
    得利獲得之可能唯有以「填補具體損害原則」為先決要件。具體損害又以得以金
    錢計算之保險利益為前題，被保險人就其得以金錢計算之保險利益價值投保，於
    保險事故發生後，得依約向保險人請求填補其損害，一旦其損害被填補之後，其
    對第三人之損害賠償請求權，即應讓與保險人，不得再向該第三人請求損害賠償
    ，否則即為不當得利。本件上訴人與中央健康保險局間所訂立之全民健康保險，
    究其目的僅係在補償被保險人因治療疾病所產生之費用，換言之，係填補被保險
    人之具體損害，被保險人不得因疾病受治療而獲不當得利，故保險人代位權之規
    定於此亦得適用之，全民健康保險法第八十二條之規定亦同斯此旨。又全民健康
    保險契約之性質究屬定額保險或損害保險，絕不因加害於被保險人之第三人是否
    為強制汽車責任保險之被保險人而有所差異，全民健康保險法第八十二條之規定
    ，雖僅規定在強制汽車保險時，中央健康保險局得逕向投保強制汽車責任險之加
    害人之保險人代位請求，惟基於法律解釋之完整性，仍應認所有之全民健康保險
    ，均有保險人代位權之適用。至上開規定之創設意義，應僅係在簡化求償途徑，
    要無排除其他保險人代位求償情況之意思。本件上訴人之醫藥費既經中央健康保
    險局支付，則該部分之醫藥費請求權即移轉予中央健康保險局，上訴人自不得請
    求被上訴人給付上開健保醫藥費。是上訴人僅得就醫療費自付部分即一十九萬二
    千五百八十六元之範圍內向被上訴人請求，而原審既認上訴人得請求醫療費一十
    八萬一千七百六十四元，上訴人於本院言詞辯論期日亦表明其上訴請求金額扣除
    原審判決金額所增加部分係喪失勞動能力之金額，其餘部分則予保留，從而，上
    訴人就原審認定十八萬一千七百六十四元部分之醫療費用所為之請求，為有理由
    ，逾此部分之請求，為無理由，不予准許。
　(二)增加生活上負擔部分：上訴人主張自車禍發生之八十八年十一月九日起至八十九
    年九月七日止無法自行處理日常生活，需有看護，並由上訴人之母及姊任看護，
    僅以每日二千元，每月六萬元計，請求共五十九萬八千元之看護費。然查：經原
    審函詢台大醫院上訴人自車禍受傷後至何時始得自理生活結果，認以上訴人於八
    十九年三月三十一日自神經科出院，出院後，日常生活如進食穿衣行動等能力應
    可自理，僅右手仍笨拙不便，有台大醫院前揭（九十）校附醫秘字第二四八九一
    號在卷為憑（見原審卷第一０三頁），是上訴人得請求看護費用應自八十八年十
    一月九日至八十九年三月三十一日止。而按因親屬受傷，而由親屬代為照顧被上
    訴人之起居，固係基於親情，但親屬看護所付出之勞力，並非不能評價為金錢，
    只因兩者身分關係密切而免除支付義務，此種親屬基於身分關係之恩惠，自不能
    加惠於加害人，故由親屬看護時，雖無現實看護費之支付，但應衡量及比照僱用
    職業護士看護情形，認上訴人受有相當於看護費之損害，得向被上訴人請求賠償
    ，較符公平正義原則。而聘請看護費用每日二千元，固有上訴人丁○○所提高雄
    縣病患家事服務職業工會九十年一月四日高縣病患工字第二七０號附於台灣高雄
    地方法院八十九年交附字第三九號卷可佐（見上開卷第二五三頁），惟上訴人丁
    ○○之親人並非專業看護人員，且於照護上訴人之空檔亦可從事其他兼職或輕便
    之工作，其請求每月以六萬元計算，本院認尚屬過高，應以每月四萬五千元計算
    看護費用，較為妥適，是上訴人得請求之看護費用共為二十一萬元，逾此部分之
    增加生活上需要之請求，為無理由，不應准許。
  (三)喪失勞動能力部分：上訴人丁○○因本件車禍而致喪失語言機能，達勞工保險殘
    廢給付標準表第三十九項第四級之殘廢等級，有台大醫院八十九年九月二十九日
    （八九）校附醫秘字第二一四三一號函附於台灣高雄地方法院八十九年交附字第
    三九號卷內可參（見上開卷第三七頁）；另上訴人之右眼亦因本件車禍而造成視
    神經萎縮，視力僅光覺小於零點零九，無法恢復等情，亦有長庚醫院診斷證明書
    附於同卷內可佐（見上開卷第六頁），亦應認已達第二十二項第十一級之殘廢等
    級；綜合上訴人丁○○上述喪失語言機能及右眼視神經萎縮，視力小於零點零九
    ，無法恢復之殘障，及其所受之教育等因素，本院認其勞動能力喪失已達百分之
    九十五。又上訴人於車禍發生時為中山大學二年級學生，為兩造所不爭執，上訴
    人丁○○上訴請求自畢業後之二十二歲起至六十歲之喪失勞動能力之損害，自屬
    正當。又查上訴人丁○○主張國立大學畢業後就業平均所得約為每月三萬元乙節
    ，衡諸行政院勞工委員會八十七年公佈之各業初任人員每月平均經常性薪資，大
    學中文系畢業後所得所事之工商服務業或社會服務業之女性每月平均收入約為二
    萬八千元，而依現今社會情狀，此類職業每月應已有三萬元之收入，是上訴人主
    張其大學畢業後每月應有三萬元之收入，應屬可採。則上訴人自滿二十二歲起至
    六十歲止計三十八年，其所受勞動能力損害為百分之九十五，再按霍夫曼計算式
    扣除中間利息，上訴人不能工作之勞動能力損失為七百三十九萬五千九百一十一
　　元（計算式為30000×95%×12×21.00000000=0000000 ，元以下四捨五入），上
　　訴人請求之金額，於此範圍內有理由，逾此部分之請求，不予准許。
  (四)精神上損害賠償部分：上訴人丁○○因上開事故致受有前揭傷害，且已無復原之
    可能，精神受有極大之痛苦，其於車禍發生時為中山大學中文級二級在學學生、
    未滿二十歲，被上訴人乙○○則為職業堆高機駕駛，工資每日一千四百元，上訴
    人呂清煌（即百台工程行）資本總額為五十萬元，被上訴人乙男公司承包本件工
    程，事業規模非小，則本院審酌兩造之身分、地位、經濟狀況及加害情形，認上
    訴人請求所受非財產上損害五百萬元，尚嫌過高，應予核減為二百萬元，逾此數
    額之請求，不予准許。
七、另按損害之發生或擴大，被害人與有過失者，法院得減輕賠償金額，或免除之。
    重大之損害原因，為債務人所不及知，而被害人不預促其注意或怠於避免或減少
    損害者，為與有過失。前二項之規定，於被害人之代理人或使用人與有過失者，
    準用之。又修正之民法第二百十七條第三項之規定，於民法債編修正施行前被害
    人之代理人或使用人與有過失者，亦適用之。修正後民法第二百一十七條、民法
    債編施行法第十四條第二項分別定有明文。駕駛機車有過失致坐於後座之人被他
    人駕駛之車撞死者，後座之人係因藉駕駛人載送而擴大其活動範圍，駕駛人為之
    駕駛機車，應認係後座之人之使用人，原審類推適用民法第二百二十四條規定依
    同法第二百十七條第一項規定，減輕被上訴人之賠償金額，並無不合，最高法院
    七十四年台上字第一一七０號判例參照。經查：訴外人林志威未考領有駕駛執照
    而騎乘機車搭載上訴人，業據上訴人丁○○自承在卷（見本院卷第一二０頁），
    於當時情況為日間天候佳且視線良好之情況下，且明知該處為施工路段，於行經
    前揭施工路段時竟未減速慢行並注意車前狀況，仍以四十公里之時速前進，以致
    於發現被上訴人乙○○所駕駛之堆高機前尚有二貨插時，煞避不及，雖林志威以
    低頭方式閃過，然乘坐在後之上訴人則未能及時發覺，頭部遭貨插撞及摔落地面
    ，林志威就本件車禍之發生，亦屬與有過失甚明；而上訴人丁○○係因乘坐訴外
    人林志威所騎乘之機車致受有前述傷害，就上訴人因藉林志威載送而擴大其活動
    範圍而言，林志威應係上訴人之使用人，揆諸前開最高法院之見解，應依民法第
    二百一十七條第三項準用同條第一項之規定，減輕被告之賠償金額。是本院審酌
    被上訴人乙○○與林志威就本件車禍之過失輕重程度，認二人各應負擔二分之一
    之過失責任，而上訴人丁○○因本件車禍所受損害金額為九百七十八萬七千六百
    七十五元（181764+210000+0000000+0000000=0000000），被上訴人乙○○依其
    過失比例，應負擔其中四百八十九萬三千八百三十八元（元以下四捨五入）。
八、綜上所述，上訴人丁○○依侵權行為之法律關係，請求被上訴人乙男公司、呂清
    煌（即百台工程行）、乙○○應連帶給付上訴人丁○○四百萬元（其餘保留在勞
    動能力損害部分）及自起訴狀繕本送達之翌日（八十九年二月十五日）起至清償
    日止，按年息百分之五計算之利息，為有理由，應予准許。原審僅判令被上訴人
    乙○○、呂清煌（即百台工程行）連帶賠償上訴人丁○○三百二十四萬六千一百
    六十七元及其法定遲延利息，尚不足七十五萬三千八百三十三元及其法定遲延利
　　息，另就被上訴人乙男公司應連帶賠償上訴人丁○○四百萬元部分，為丁○○敗
　　訴之判決，均有未洽。丁○○上訴意旨指摘原判決此部分不當，求予廢棄改判，
　　為有理由，自應由本院將此部分廢棄，命呂清煌（即百台工程行）及乙○○應再
　　連帶給付丁○○七十五萬三千八百三十三元及法定遲延利息，並命乙男公司就本
　　判決所命給付（含第一審所命給付計四百萬元及利息）應連帶給付之。至上開應
　　准許部分，原審判命被上訴人呂清煌（即百台工程行）、乙○○連帶給付其中三
　　百二十四萬六千一百六十七元及法定遲延利息，並為假執行之宣告，核無違誤，
　　呂清煌即百台工程行上訴意旨就此部分，指摘原判決不當，求予廢棄，為無理由
　　，應駁回其上訴。
九、兩造均陳明願供擔保聲請宣告假執行或免為假執行，查本件命給付之金額既已有
    變更，則原審准許上訴人丁○○對乙○○、呂清煌（即百台工程行）假執行之供
    擔保金額應予變更為一百三十萬元，丁○○並得以同一擔保對乙男公司予以假執
    行。原審命乙○○、呂清煌（即百台工程行）免為假執行之供擔保金額變更為四
    百萬元。乙男公司如於假執行程序實施前以四百萬元為丁○○預供擔保，得免為
    假執行。
十、本件判決基礎已臻明確，兩造其餘攻擊防禦及被上訴人乙男公司聲請訊問證人洪
    鴻彬、雷采繡、梁正義，核與判決基礎無影響，爰不一一論述；另台灣高雄地方
    法院於審理本件刑事案件時業將本件車禍送請高雄市政府建設局車輛行車事故鑑
    定委員會及高雄市車輛行車事故覆議鑑定委員會鑑定及覆議，然因本案無交通事
    故調查表而無法認定肇事責任之歸屬，此有上開委員會函各一份附於該院八十九
    年交易字第一八號卷可稽（見上開卷宗第一三五頁），且本件車禍肇事責任之歸
    屬已甚明確，是被上訴人乙男公司聲請將本件車禍送鑑定、覆議，並無調查之必
    要，附此敘明。
十一、據上論結，本件丁○○之上訴為有理由，呂清煌（即百台工程行）之上訴為無
　　理由，依民事訴訟法第四百六十三條、第四百五十條、第四百四十九條第一項、
　　第三百九十條第二項、第三百九十二條、第七十九條但書、第八十五條第二項，
　　判決如主文。
中　　　華　　　民　　　國　　九十一　　年　　　十　　　月　　 　九　　 日
　　　　　　　　　　　　　　　　　　　臺灣高等法院高雄分院民事第五庭
~B1審判長法官　蔡明宛
~B2法　　　官　林健彥
~B3法　　　官　黃科瑜
右為正本係照原本作成。
如對本判決上訴，須於判決送達後二十日內向本院提出上訴狀，其未表明上訴理由者
，應於上訴後二十日內向本院提出上訴理由書（均須按他造當事人之人數附繕本）。
上訴時應提出委任律師或具有律師資格之人之委任狀，並依附註條文規定辦理。
中　　　華　　　民　　　國　　九十一　　年　　　十　　　月　　 十四　　 日
~B法院書記官　蘇恒仁
附註：
民事訴訟法第四百六十六條之一：
對於第二審判決上訴，上訴人應委任律師為訴訟代理人，但上訴人或其法定代理人具
有律師資格者，不在此限。
上訴人之配偶、三親等內之血親、二親等內之姻親，或上訴人為法人、中央或地方機
關時，其所屬專任人員具有律師資格並經法院認為適當者，亦得為第三審訴訟代理人。
第一項但書及第二項情形，應於提起上訴或委任時釋明之。
                                                                        Ｆ
